臺灣高等法院刑事判決　　　　　　　 100年度上訴字第1238號
上　訴　人　臺灣士林地方法院檢察署檢察官
被　　　告　蘇德祥
上列上訴人因被告違反毒品危害防制條例案件，不服臺灣士林地
方法院99年度審訴字第963 號，中華民國100 年3 月15日第一審
判決（起訴案號：臺灣士林地方法院檢察署99年度毒偵字第1755
號、第2055號），提起上訴，本院判決如下：
    主  文
上訴駁回。
    事  實
一、蘇德祥前於民國88、89年間，因2 次施用毒品案件，先後經
    臺灣士林地方法院以88年度毒聲字第780 號、89年度毒聲字
    第1410號裁定送觀察、勒戒後，均認無繼續施用毒品之傾向
    ，分別於88年5 月21日、89年12月12日執行完畢釋放出所，
    並各由臺灣士林地方法院檢察署檢察官以88年度偵字第4433
    號、89年度毒偵緝字第324 號為不起訴處分確定。復於前開
    觀察、勒戒執行完畢釋放後5 年內之90年至91年間，因連續
    施用第一級、第二級毒品案件，除經臺灣士林地方法院以91
    年度毒聲字第150 號裁定送強制戒治，並經臺灣士林地方法
    院檢察署檢察官以90年度毒偵字第1760號提起公訴，其中強
    制戒治部分，因執行成效良好，經臺灣士林地方法院以91年
    度毒聲字第1108號裁定停止戒治，所餘戒治期間付保護管束
    ，惟蘇德祥因於保護管束期間違反保護管束情節重大，再經
    臺灣士林地方法院以92年度毒聲字第165 號裁定撤銷停止戒
    治，令入戒治處所施以強制戒治，於93年1 月5 日執行完畢
    ，至刑事追訴部分，則經臺灣士林地方法院以91年度訴字第
    132 號判決處有期徒刑7 月、3 月，應執行有期徒刑9 月確
    定；又因施用毒品、遺棄等案件，經臺灣臺北地方法院以91
    年度訴字第825 號判決處有期徒刑7 月、1 年6 月，應執行
    有期徒刑2年確定，前揭4案嗣經裁定定應執行有期徒刑2 年
    8月確定。再因施用毒品案件，經臺灣士林地方法院以92 年
    度易字第695號判決處有期徒刑1年確定，前開各案經接續執
    行，於95年11月17日縮短刑期假釋出監，所餘期間付保護管
    束，於96年 6月27日保護管束期滿未經撤銷假釋，視為執行
    完畢。又因施用毒品案件，經臺灣士林地方法院以96年度易
    字第2332號判決處有期徒刑10月確定，嗣與他案竊盜案件所
    處之刑合併定應執行有期徒刑 2年確定，於98年7月21 日縮
    刑期滿執行完畢。詎其猶不知悛悔，復基於施用第一級毒品
    海洛因及第二級毒品甲基安非他命之犯意，於99年 5月15日
    凌晨某時許，在臺北市南港區某工地內，以將海洛因及甲基
    安非他命混合置入玻璃球內燒烤後產生煙霧吸煙之方式，同
    時施用海洛因及甲基安非他命 1次。另基於施用第二級毒品
    甲基安非他命之犯意，於99年7月13日晚間9時許，在其位於
    臺北市○○區○○路1段47巷21之1號住處，以將甲基安非他
    命置入玻璃球吸食器內燒烤吸食煙霧之方式，施用甲基安非
    他命1次。嗣先後於99年 5月17日晚間7時許，為警於桃園縣
    龍潭鄉國道 3號高速公路南向72公里處盤檢查獲，經警採集
    其尿液送驗，結果呈嗎啡、安非他命及甲基安非他命陽性反
    應，及於99年7月14日上午6時許，蘇德祥因另涉竊盜案件，
    為警於桃園縣龍潭鄉○○○路4巷178號旁空地查獲，經警採
    集其尿液送驗，結果呈安非他命及甲基安非他命陽性反應。
二、案經內政部警政署國道公路警察局第六警察隊、桃園縣政府
    警察局龍潭分局報請臺灣桃園地方法院檢察署呈請臺灣高等
    法院檢察署檢察長令轉臺灣士林地方法院檢察署檢察官偵查
    起訴。
    理  由
一、上開事實，迭據被告蘇德祥於原審準備程序、審理及本院審
    理時坦承不諱。被告於99年5 月17日晚間7 時許為警查獲後
    在警局所排尿液，經送臺灣檢驗科技股份有限公司以酵素免
    疫分析法初驗後，再以氣相層析質譜儀法複驗，證實該尿液
    呈嗎啡（即施用海洛因之代謝物）、安非他命及甲基安非他
    命陽性反應，有該公司於99年5 月31日出具之濫用藥物檢驗
    報告及國道公路警察局第六警察隊99年移送煙毒麻醉藥品人
    犯尿液檢體編號對照表（編號89號）各乙紙附卷可稽（附於
    第3592號偵查卷第10頁至第11頁）；又被告於99年7 月14日
    上午6 時許為警查獲後在警局所排尿液，經送臺灣檢驗科技
    股份有限公司以酵素免疫分析法初驗後，再以氣相層析質譜
    儀法複驗，證實該尿液呈安非他命及甲基安非他命陽性反應
    ，有該公司於99年8 月2 日出具之濫用藥物檢驗報告影本及
    桃園縣政府警察局龍潭分局被採尿人尿液暨毒品真實姓名及
    編號對照表（編號L99211號）各乙紙存卷可憑（附於第4424
    號偵查卷第17頁至第18頁）。俱足擔保被告之自白與事實相
    符。綜上，本案事證至為明確，被告犯行均堪予認定。
二、按毒品危害防制條例於92年7 月9 日修正公布，自93年1 月
    9 日施行，其中第20條、第23條將施用毒品之刑事處遇程序
    區分為「初犯」、「5 年內再犯」、「5 年後再犯」。依其
    立法理由之說明：「初犯」，經觀察、勒戒或強制戒治，應
    為不起訴處分或不付審理之裁定；經觀察、勒戒或強制戒治
    執行完畢釋放後，「5 年內再犯」者，因其再犯率甚高，原
    實施之觀察、勒戒及強制戒治既已無法收其實效，爰依法追
    訴或裁定交付審理。至於經觀察、勒戒或強制戒治執行完畢
    釋放，「5 年後再犯」者，前所實施之觀察、勒戒或強制戒
    治已足以遮斷其施用毒品之毒癮，為期自新及協助其斷除毒
    癮，仍用「初犯」規定，先經觀察、勒戒或強制戒治之程序
    。從而，依修正後之規定，祇於「初犯」及「5 年後再犯」
    2 種情形，有其追訴條件之限制，即須於初犯經觀察、勒戒
    或強制戒治釋放後，5 年內均無施用毒品之行為，始能認其
    前所實施之觀察、勒戒或強制戒治已足遮斷毒癮，而得於 5
    年後再犯時，再予適用初犯之規定，重行觀察、勒戒等程序
    。倘5 年內已經再犯，經依法再為保安處分或追訴處罰，縱
    其第3 次（或第3 次以上）施用毒品之時間，在初犯之保安
    處分執行完畢釋放5 年以後，即與「5 年後再犯」之情形有
    別，且因已於「5 年內再犯」，顯見其再犯率甚高，原實施
    觀察、勒戒或強制戒治，已無法收其實效，自無再經觀察、
    勒戒及強制戒治之必要，應由檢察官逕行起訴，始符新法修
    正之本旨（最高法院97年第5 次刑事庭會議決議、97年度台
    非字第540 號判決參照）。查本案被告前因施用毒品案件，
    經法院裁定送觀察、勒戒及強制戒治，於執行完畢後5 年內
    再犯施用毒品罪，業經追訴及判處罪刑確定等情，有本院被
    告前案紀錄表在卷可稽，本件被告所為施用毒品之犯行，距
    離前開觀察、勒戒及強制戒治執行完畢釋放雖已逾5 年，惟
    被告於上開觀察、勒戒及強制戒治執行完畢後5 年內，既已
    再犯施用毒品罪，並經追訴、處罰，揆諸前揭說明，其本次
    各犯行即與毒品危害防制條例第20條第3 項所稱之「5 年後
    再犯」有別，公訴人依法追訴，於法並無不合，自應依法論
    科。
三、按海洛因、甲基安非他命分別為毒品危害防制條例第2 條第
    2 項第1 款、第2 款所稱之第一級毒品及第二級毒品。核被
    告蘇德祥同時施用海洛因及甲基安非他命之行為，係犯毒品
    危害防制條例第10條第1 項之施用第一級毒品罪、同條例第
    10條第2 項之施用第二級毒品罪，又其僅施用甲基安非他命
    之行為，係犯毒品危害防制條例第10條第2 項之施用第二級
    毒品罪。其持有第一級毒品海洛因、第二級毒品甲基安非他
    命進而施用，其持有低度行為為施用之高度行為所吸收，均
    不另論罪。又被告上開同時施用海洛因及甲基安非他命之犯
    行，係以一行為同時施用第一級毒品及第二級毒品，為想像
    競合犯，應依刑法第55條規定，從一較重之施用第一級毒品
    罪處斷，公訴意旨認此部分應分論併罰，容有誤會。其所犯
    施用第一級毒品罪（指同時施用海洛因及甲基安非他命部份
    ）及施用第二級毒品罪，犯意各別，行為互殊，應予分論併
    罰。又被告有如事實欄所載前案科刑及執行之情形，有本院
    被告前案紀錄表在卷可考，其於有期徒刑執行完畢後5 年內
    ，故意再犯本案有期徒刑以上之各罪，均為累犯，應依刑法
    第47條第1 項之規定加重其刑。又按對於未發覺之罪自首而
    受裁判者，得減輕其刑，刑法第62條前段定有明文。而所謂
    「發覺」，固非以有偵查犯罪權之機關或人員確知其人犯罪
    無誤為必要，而於對其發生嫌疑時，即得謂為已發覺；但此
    項對犯人之嫌疑，仍須有確切之根據得為合理之可疑者，始
    足當之（最高法院72年度台上字第641 號判例意旨參照）。
    本件被告於99年7 月14日上午7 時許，經警徵得其同意後採
    其尿液先行初步檢驗，結果呈安非他命反應，此有桃園縣政
    府警察局龍潭分局石門派出所查獲毒品危害防制條例「尿液
    」初步鑑驗報告單乙紙附卷可按（附於第4424號偵查卷第20
    頁），顯見員警於同日上午9 時21分對被告詢問前，對被告
    施用毒品犯行已有確切根據合理懷疑被告涉有施用毒品嫌疑
    ，參諸上開說明，本案被告於員警詢問時坦承施用毒品犯行
    之行為即與自首要件不符，被告於原審爭執其此部分行為符
    合自首要件云云，尚有誤會，附此敘明。原審以被告罪證明
    確，適用毒品危害防制條例第10條第1 項、第2 項，刑法第
    11 條 前段、第55條、第47條第1 項、第51條第5 款，論處
    被告施用第一級毒品，累犯，處有期徒刑8 月；又施用第二
    級毒品，累犯，處有期徒刑6 月，應執行有期徒刑10月。認
    事用法無何違誤不當，量刑亦未逾越法律所規定之範圍，或
    濫用其權限，無何不當，應予維持。
四、檢察官上訴意旨略以：本件被告前因施用第1級毒品、第2級
    毒品罪，於91年間經臺灣士林地方法院以91年度訴字（上訴
    書誤載為「溯自」）第132號判決分別處有期徒刑7月及3 月
    確定，又於92年間因犯施用第2級毒品罪，經同法院以92 年
    度易字第695號判決處有期徒刑1年確定，再於96年間因犯施
    用第2級毒品罪，經同法院以96年度易字第2332 號判決處有
    期徒刑10月確定，顯見被告多次犯施用毒品罪，染有施用毒
    品惡習，缺乏法治觀念，自制能力甚差，易受外界影響，亟
    需較長時間與原有生活環境隔離，方足以斷絕此足以導致精
    神障礙及生命危險之成癮性藥物。本件被告既屬累犯，且於
    偵查中就施用第1 級毒品罪之部分矢口否認犯行，供詞反覆
    ，至審理中見事證明確，已無從狡辯之情況下，為求輕刑，
    才勉強坦承犯行，顯見被告並非真心悔悟，實難認被告有何
    悔意或態度良好可言。復觀諸被告於本案中係以「混合施用
    」之方式施用第1級毒品海洛因及第2級毒品安非他命，施用
    毒品之情節較其先前歷次所犯施用毒品案件之情節為重，更
    難認被告有何悔悟或欲戒除毒癮之心，益證非加重刑度不足
    以矯治被告之惡習，原審判決未慮及此，反量處如判決主文
    所示之刑度，形成施用毒品次數越多，量刑反而越輕之情況
    ，不僅與國民感情不符，與比例原則、平等原則、罪刑相當
    原則有違，更違反累犯應加重刑度之規定，是原審判決量刑
    容有未洽。為此，依法提起上訴，請求撤銷原審判決，另為
    適當、合法之判決云云；固非無見。第按，關於刑之量定，
    係實體法上賦予法院得為自由裁量之事項，倘其量刑已以行
    為人之行為罪責為基礎，並斟酌刑法第57條各款所列情狀，
    在法定刑度內，酌量科刑，如無偏執一端，致明顯失出失入
    情形，上級審法院本不得單就量刑部分遽指為不當或違法。
    又量刑係法院就繫屬個案犯罪之整體評價，為事實審法院得
    依職權自由裁量之事項。量刑判斷當否之準據，應就判決之
    整體觀察為綜合考量，不可摭拾其中片段，遽予評斷。原審
    就其刑之裁量，已審酌毒品危害防制條例認施用毒品者具「
    病患性犯人」之特質，除降低施用毒品罪之法定刑外，並採
    以觀察、勒戒方式戒除其身癮及以強制戒治方式戒除其心癮
    之措施，足認僅對於施用毒品之犯人科以重刑，並不能使其
    戒除毒癮。另參諸世界各國之醫療經驗及醫學界之共識，咸
    認施用毒品成癮者，其心癮甚難戒除，絕難戒絕斷癮，致其
    再犯率均偏高。因此施用毒品者無法戒絕毒癮，一再施用，
    本為施用毒品者之特性，再犯施用毒品罪，量刑不宜過重，
    且新修正刑法已採一罪一罰，對於施用毒品者，每次施用毒
    品之犯行，均分別處罰，已足制裁被告各次施用毒品之犯行
    ，及刑法第57條所列各項情狀，以及被告曾經觀察、勒戒及
    強制戒治，仍無法戒除毒癮，復又觸犯本件施用毒品犯行，
    可認被告具有「病患性犯人」之特質，且本案被告施用毒品
    係傷害自身健康，所生危害非鉅，兼衡本件被告犯後已坦承
    犯行之態度，及其智識程度、家庭狀況等一切情狀，業以行
    為人之責任為基礎，並斟酌施用毒品行為及其行為人之特性
    ，以及刑法第57條各款所列情狀，其刑之量定並未逾越公平
    正義之精神，客觀上亦不生量刑畸輕之裁量權濫用。檢察官
    無視施用毒品行為之特性及所生危害要以自戕身心健康為主
    ，亦未剖析比較被告前後犯罪時之生活狀況、所犯各罪之具
    體情節、所生危害、犯罪動機、目的、所受刺激、所用手段
    等量刑個別化及責任內涵事由有無異同，亦無一語敘及其間
    異同與刑之量定間之關聯，僅泛論被告既屬累犯，曾於偵查
    中就施用第1 級毒品罪之部分否認犯行，非真心悔悟，於本
    案中係以「混合施用」之方式施用第1級毒品海洛因及第2級
    毒品安非他命，施用毒品之情節較其先前歷次所犯施用毒品
    案件之情節為重，非加重刑度不足以矯治其惡習，原判決之
    科刑，形成施用毒品次數越多，量刑反而越輕之情況，不僅
    與國民感情不符，與比例原則、平等原則、罪刑相當原則有
    違，更違反累犯應加重刑度之規定，容有未洽云云。無非摭
    拾其中片段概括整體而遽予評斷，尚不足以認定原判決關於
    刑之裁量有何違誤或不當。檢察官未提出其他補強證據，可
    資證明原判決量刑失當，徒憑己見，指摘原判決不當，為無
    理由，應予駁回。
據上論結，應依刑事訴訟法第368 條，判決如主文。
本案經檢察官陳玉珍到庭執行職務。
中    華    民    國   100    年    5     月    24    日
            刑事第十二庭  審判長法  官   蔡永昌
                                法  官   王美玲
                                法  官   蔡新毅
以上正本證明與原本無異。
施用第一級毒品部分，如不服本判決，應於收受送達後10日內向
本院提出上訴書狀，其未敘述上訴之理由者並得於提起上訴後10
日內向本院補提理由書（均須按他造當事人之人數附繕本）「切
勿逕送上級法院」。
施用第二級毒品部分，不得上訴。
                                書記官   賴立旻
中    華    民    國   100    年    5     月    25    日
※附錄本件論罪科刑依據法條全文：
毒品危害防制條例第10條：
施用第一級毒品者，處六月以上五年以下有期徒刑。
施用第二級毒品者，處三年以下有期徒刑。